【裁判字號】    99,小上,1
【裁判日期】    990304
【裁判案由】    返還旅遊費用
【裁判全文】
臺灣臺北地方法院民事裁定               99年度小上字第1號
上  訴  人  乙○○
            丙○○
被  上訴人  雄獅旅行社股份有限公司
法定代理人  甲○
訴訟代理人  丁○○
上列當事人間請求返還旅遊費用事件，上訴人對於本院臺北簡易
庭中華民國98年7 月20日98年度北小字第1483號第一審判決，提
起上訴，本院裁定如下：
    主  文
上訴駁回。
第二審訴訟費用新台幣壹仟伍佰元由上訴人負擔。
    事實及理由
一、按對於小額程序之第一審裁判上訴，非以其違背法令為理由
    ，不得為之；至其上訴狀應記載上訴理由，表明下列各款事
    項：一、原判決所違背之法令及其具體內容。二、依訴訟資
    料可認為原判決有違背法令之具體事實，民事訴訟法第 436
    條之24第2項、第436條之25條分別定有明文。又依同法第43
    6條之32第2項準用第468條及第469條第1款至第5款規定，判
    決不適用法規或適用不當者，為違背法令，其中判決有同法
    第469 條第1款至第5款所列各款情形之一者，為當然違背法
    令。是當事人於小額訴訟程序提起上訴，如依民事訴訟法第
    468 條規定，以第一審判決有不適用法規或適用法規不當為
    理由時，其上訴狀或理由書應有具體之指摘，並揭示該法規
    之條項或其內容，若係成文法以外之法則，應揭示該法則之
    旨趣。倘為司法院解釋、或最高法院之判例，則應揭示該判
    解之字號或其內容；如以民事訴訟法第469 條第1款至第5款
    所列各款情形為理由時，其上訴狀或理由書，應揭示合於該
    條款之事實。上訴狀或理由書如未依此項方法表明者，即難
    認為已對第一審判決之違背法令有具體之指摘，其上訴自難
    認為合法，最高法院71年台上字第314 號判例意旨可資參照
    。
二、本件上訴意旨略以：
（一）上訴人報名參加被上訴人所舉辦於民國98年1月1日出發之
      【清艙】德國新天鵝堡。萊茵河遊船。浪漫大道10日旅遊
      團（下稱系爭旅遊行程），雙方並於97年12月29日簽訂國
      外旅遊定型化契約書（下稱系爭旅遊契約），上訴人並支
      付新台幣（下同）共9 萬5800元之團費（計算式：（每人
      團費3萬7900元＋機場稅7000元＋簽證費3000元）×2人＝
      9 萬5800元）。然上訴人乙○○於98年1月1日至機場報到
      登機後因心臟病突發，經航站醫生指示不宜搭機，上訴人
      丙○○又須隨同照料斯時身體已虛弱之上訴人乙○○，故
      上訴人均不得不退出系爭旅遊行程。嗣後上訴人以上訴人
      乙○○心臟病突發乃不可抗力及不可歸責於雙方當事人之
      事故為由，依系爭旅遊契約第28條之約定，請求被上訴人
      將已代繳之規費即上訴人二人之簽證費用共6000元扣除後
      之餘款共4萬4900元（計算式：9萬5800元－6000元＝8 萬
      9800元）退還上訴人。詎被上訴人堅持扣除每人1 萬9900
      元之費用，卻未出示據以扣款之已支付款項發票，且所扣
      款項中就系爭旅遊行程住宿費用之主張數額與其標榜為清
      艙團之價格顯不相當，前後之扣款數據又互相矛盾。是以
      ，上訴人既因不可抗力及不可歸責於雙方當事人之情事而
      解除系爭旅遊契約，爰依系爭旅遊契約第28條及第29條之
      約定，請求被上訴人返還剩餘團費共8萬9800元。
（二）原審以系爭旅遊契約第27條之約定認上訴人本應賠償全額
      旅遊費用，然因被上訴人表明願意返還上訴人各2 萬5000
      元，遂僅命被上訴人各應給付上訴人2萬5000元（即共5萬
      元），上訴人不服提起本件上訴，並於上訴審復主張：
   1、系爭旅遊契約第27條之前提必須為出發前旅客任意解除契
      約，亦即消費者在契約中規定之時間內應到而未到，而以
      通知之方式解除契約方可該當該約定。惟上訴人既已於出
      發當天準時到達集合地點，且在完成報到手續後已通過機
      場證照查驗候出境並已登機，即屬在旅遊活動進行中，並
      非活動出發開始前解除契約或開始後到達（已過報到時間
      後才到達）或未通知不參加，自不適用系爭旅遊契約第27
      條出發前旅客任意解除契約之條款。況依消費者保護法第
      11條第2 項之規定，定型化契約條款如有疑義時，應為有
      利於消費者之解釋，原審判決逕依系爭旅遊契約第27條之
      約定為斷，顯屬違背法令。
   2、再者，上訴人乙○○當日發生之突發性心臟病乃非自身所
      能控制之心臟疾病，與一般慢性病有別，其發生之原因以
      目前醫療水準還未能掌控且平日也難以察覺，上訴人在97
      年共出國8 次包括美國、法國、越南、韓國、中國亦未產
      生心臟病之狀況。原審遽認為上訴人乙○○自身因素可控
      制之問題，殊難令人甘服，並有違消費者保護法第12條第
      2 項之規定，顯失公平。
   3、此外，原審完全引用被上訴人之抗辯，要求上訴人每人應
      扣除2萬2900元予被上訴人；然總團費為每人4萬7900元，
      上訴人因前開不可抗力且不可歸責於己之事故竟須給付比
      例高達團費百分之47.8之賠償予被上訴人，至為不公，顯
      有給付與對待顯不相當，同違背消費者保護法第12條之平
      等互惠原則。
三、經查，本件上訴人所提上訴理由不論係應適用系爭旅遊契約
    第27條、第28條或第29條之爭議、上訴人乙○○之突發性心
    臟病是否為可歸責於上訴人之事由等，均業於原審訴訟程序
    中提出且經原審判決予以審酌，上訴人再執相同理由提起本
    件上訴，核其內容僅係就原審法官取捨證據、認定事實之職
    權行使，指摘其為不當而為重覆其請求，並未具體說明原審
    判決有何不適用法規或適用法規不當之情形，亦未揭示該法
    規之條項或其內容，及何處合於民事訴訟法第469條第1款至
    第5 款所列各款之事實，自難認對該判決之如何違背法令已
    有具體之指摘，揆諸前揭說明，應認其上訴為不合法，應予
    駁回。至上訴人於上訴時之實體請求部分究否可採，因上訴
    人於程序上未合法上訴，已如前述，遂難於本判決中另予審
    酌，附此敘明。
四、本件第二審上訴費用為1500元，爰依民事訴訟法第436 條之
    32第1項準用同法第436 條之19第1項之規定，確定本件上訴
    之訴訟費用額如上所示金額。
五、據上論結，本件上訴為不合法，依民事訴訟法第436 條之32
    第1項、第2項、第444條第1項前段、第436條之19第1項、第
    95條、第78條，裁定如主文。
中    華    民    國    99    年    3     月    4     日
                  民事第二庭  審判長法  官  張松鈞
                                    法  官  陳秀貞
                                    法  官  羅郁婷
以上正本係照原本作成。
本裁定不得抗告。
中    華    民    國    99    年    3     月    5     日
                                    書記官  楊婷雅

司法院資訊處製作；財團法人民間司法改革基金會備份。
